臺灣高等法院民事判決
109年度重家上字第93號
上  訴  人  楊秋娥
訴訟代理人  徐豪鍵律師  
視同上訴人  楊明華
            楊秋香
            楊秋桂
            楊秋祝
            楊秋月
            楊來錦
被 上訴 人  楊劉義
訴訟代理人  魏雯祈律師
            吳佳真律師
上列當事人間請求分割遺產事件，上訴人對於中華民國109年7月
31日臺灣桃園地方法院第一審判決（107年度重家繼訴更一字第1
號）提起上訴，本院於110年5月12日言詞辯論終結，判決如下：
    主  文
上訴駁回。
第二審訴訟費用由上訴人負擔。　　    
　　事實及理由
壹、程序方面
一、按遺產屬於繼承人全體之公同共有，故就公同共有權利為訴
    訟者，乃屬固有必要共同訴訟，應由公同共有人全體一同起
    訴或被訴，否則於當事人之適格即有欠缺。次按訴訟標的對
    於共同訴訟之各人必須合一確定者，共同訴訟人中一人之行
    為有利益於共同訴訟人者，其效力及於全體；不利益者，對
    於全體不生效力，亦為民事訴訟法第56條第1 項第1 款所明
    定。本件分割遺產事件，上訴人楊秋娥對於原判決聲明不服
    ，提起一部上訴，惟其上訴行為客觀上利於共同訴訟人，其
    上訴效力及於原審同造之當事人楊秋祝及楊明華、楊秋香、
    楊秋桂、楊秋月、楊來錦（下稱楊明華等5人），爰併列為
    視同上訴人。
二、楊明華等5人經合法通知未於言詞辯論期日到場，核無家事
    事件法第51條準用民事訴訟法第386條所列各款情形，爰依
    被上訴人之聲請，由其一造辯論而為判決。　　
貳、實體方面　　
一、被上訴人主張：被繼承人楊旺生於民國000 年0 月00日死亡
    ，遺有如原判決附表一所示之遺產（下稱系爭遺產），伊為
    楊旺生之配偶，上訴人、楊秋祝及楊明華等5人為楊旺生之
    子女，兩造為楊旺生全體繼承人，應繼分各為八分之一。兩
    造已就原判決附表一編號1至5不動產（下稱系爭不動產）辦
    理繼承登記，惟無法就全部遺產達成分割協議，爰依民法第
    1164條規定，請求分割系爭遺產如原判決附表一分割方法欄
    所示等語（原審判決楊旺生所遺系爭遺產分割如原判決附表
    一分割方法欄所示。上訴人聲明不服，提起上訴）。答辯聲
    明：上訴駁回。
二、上訴人以：楊旺生所遺系爭不動產，為簡化共有關係，應予
    變價分割，以便利用最大化，並避免將來另生分割共有物之
    訴訟，其餘遺產分由被上訴人取得等語。上訴聲明：㈠原判
    決廢棄。㈡楊旺生所遺系爭遺產應分割如本造110年3月13日
    民事第二審上訴理由狀附表分割方法欄所示。
三、楊秋祝同意被上訴人之主張。
四、楊明華等5人未於本院準備程序及言詞辯論期日到場，亦未
    提出書狀為何主張或陳述，除楊秋桂於原審陳稱：同意上訴
    人之主張外，其餘4人於原審陳稱：同意被上訴人主張等語
    。
五、本院之判斷：
　  按繼承人有數人時，在分割遺產前，各繼承人對於遺產全部
    為公同共有；繼承人得隨時請求分割遺產，但法律另有規定
    或契約另有訂定者，不在此限，民法第1151條、第1164條定
    有明文。次按民法第1164條所定之遺產分割，係以整個遺產
    為一體之分割，並非以遺產中個別之財產分割為對象，亦即
    遺產分割之目的在廢止遺產全部之公同共有關係，而非旨在
    消滅個別財產之公同共有關係，其分割方法應對全部遺產整
    體為之。故終止遺產之公同共有關係，應以分割方式為之，
    將遺產之公同共有關係終止改為分別共有關係，性質上亦屬
    分割遺產方法之一。再按公同共有物分割之方法，除法律另
    有規定外，應依關於共有物分割之規定；又分割之方法不能
    協議決定者，法院得因任何共有人之請求，命為下列之分配
    ：⑴以原物分配於各共有人；但各共有人均受原物之分配顯
    有困難者，得將原物分配於部分共有人。⑵原物分配顯有困
    難時，得變賣共有物，以價金分配於各共有人；或以原物之
    一部分分配於各共有人，他部分變賣，以價金分配於各共有
    人；以原物為分配時，如共有人中有未受分配，或不能按其
    應有部分受分配者，得以金錢補償之，民法第830 條第2 項
    、第824 條第2 、3 項分別定有明文。又分割共有物，究以
    原物分割或變價分配其價金，法院固有自由裁量之權，不受
    共有人主張之拘束，但仍應斟酌當事人之聲明、共有人之利
    益輕重，共有物之性質及其使用狀況等，公平裁量。並應斟
    酌共有人對共有物在感情上或生活上有無密不可分之依存關
    係等（最高法院104年度台上字第726 號判決意旨參照）。
    查，楊旺生於000 年0 月00日死亡，被上訴人為楊旺生之配
    偶，上訴人、楊秋祝及楊明華等5人均為楊旺生之子女，兩
    造為楊旺生全體繼承人，應繼分均為八分之一；楊旺生遺有
    系爭遺產，其中系爭不動產於105年8月5日辦妥繼承登記等
    情，有戶籍謄本、繼承系統表、財政部北區國稅局遺產稅核
    定通知書、土地登記資料及異動索引可稽（見原審106年度
    卷一7至15頁、卷二135至138頁、原審107年度卷一178至182
    、240至245頁）。又兩造間就系爭遺產無不分割協議，且就
    系爭不動產以外部分分由被上訴人取得等情，均不爭執。被
    上訴人請求分割系爭遺產，且將系爭不動產以外部分分配予
    被上訴人，均無不合。次查，被上訴人及楊秋祝、楊明華、
    楊秋月、楊來錦、楊秋香共6人主張分割系爭不動產為分別
    共有，僅上訴人及楊秋桂主張變價分割，且被上訴人與楊來
    錦現居住於編號5建物中，為兩造所不爭執，又依系爭不動
    產之性質並無原物分割之困難，本院因認系爭不動產按兩造
    之應繼分比例分割為分別共有符合大多數繼承人之意願及使
    用現況，並無命變價分割之必要。參以楊秋祝表示如分割為
    分別共有，可令本件當事人享有地價利益，如有資金需求，
    亦可處分自己應有部分等情（見本院卷99頁），足見上訴人
    抗辯分別共有之分割方式有悖於共有人之真實意願，或臆測
    變價分割可令全體繼承人獲得更高經濟價值云云，或與真實
    不符、或屬個人臆測，缺乏實據，均無可採。至於上訴人先
    則抗辯「分別共有將導致特定建商涉入系爭不動產之利用，
    致整體經濟價值降低之結果」（見本院卷165頁），嗣於言
    詞辯論期日以書狀表示：倘法院判決系爭不動產以分別共有
    方式分割，則其將無償贈與應有部分予特定建商，使其他繼
    承人寢食難安等語（見本院卷201頁），惟如何處分自己所
    有物本屬共有人之權利，附此敘明。
六、綜上所述，被上訴人依民法第1164條規定，請求分割系爭遺
    產如原判決附表一分割方法欄所示，核無不合。原審依被上
    訴人主張所為判決，核無違誤。上訴意旨指摘原判決不當，
    求予廢棄改判，為無理由，應駁回其上訴。
七、本件事證已明，兩造其餘攻擊防禦方法及所提證據，經本院
    斟酌，核與判決結果不生影響，爰不再一一論述，附此敘明
    。
八、據上論結，本件上訴為無理由，依家事事件法第51條、民事
    訴訟法第449條第1項、第78條、第463條、第385條第一項前
    段，判決如主文。
中　　華　　民　　國　　110 　年　 　6   月　　2  　　日
　　　　　　　　　家事法庭
                      審判長法  官  蕭胤瑮
                            法  官  許勻睿
                            法  官  袁雪華
正本係照原本作成。
如不服本判決，應於收受送達後20日內向本院提出上訴書狀，其
未表明上訴理由者，應於提出上訴後20日內向本院補提理由書狀
（均須按他造當事人之人數附繕本）上訴時應提出委任律師或具
有律師資格之人之委任狀；委任有律師資格者，另應附具律師資
格證書及釋明委任人與受任人有民事訴訟法第466 條之1第1項但
書或第2項所定關係之釋明文書影本。如委任律師提起上訴者，
應一併繳納上訴審裁判費。
中　　華　　民　　國　　110 　年　　6 　　月　　2 　　日

  　　　　　　　　　　　　　書記官  蕭英傑